ACORDAO-COMPLETO-2472261

ACÓRDÃO 1991/2021 ATA 33/2021 - PLENÁRIO

VISTOS, relatados e discutidos estes autos de Representação, ora em fase de Embargos de Declaração opostos pelos Srs. David Paulino do Nascimento, Elves Jone Santos Sampaio, Josemar de Vasconcelos Virgínio, Ney Faria Argolo e Rodrigo Santos Silva Bastoso e pela Petróleo Brasileiro S/A (Petrobras) em face do Acórdão 610/2021-TCU-Plenário, de minha relatoria;
ACORDAM os Ministros do Tribunal de Contas da União, reunidos em Sessão de Plenário, diante das razões expostas pelo Relator e com fundamento nos arts. 32, inciso II, e 34 da Lei 8.443, de 16/7/1992, em:
9.1. conhecer dos Embargos Declaratórios em tela, rejeitando-os, contudo, quanto ao mérito e mantendo, por conseguinte, em seus exatos termos o Acórdão 610/2021-TCU-Plenário;
9.2. dar ciência desta decisão aos recorrentes, para que tomem ciência de seu inteiro teor, inclusive em relação aos esclarecimentos constantes do voto precedente acerca da ocorrência de erro material no voto condutor da deliberação embargada, erro este sem qualquer repercussão de mérito sobre o encaminhamento adotado por essa Corte de Contas naquela assentada.

Embargos de Declaração opostos pelos Srs. David Paulino do Nascimento, Elves Jone Santos Sampaio, Josemar de Vasconcelos Virgínio, Ney Faria Argolo e Rodrigo Santos Silva Bastoso e pela Petróleo Brasileiro S/A  Petrobras em face do Acórdão 610/2021-TCU-Plenário.

Petróleo Brasileiro S/A (CNPJ 33.000.167/0001-01).

3. Interessados/Responsáveis/Recorrentes:
3.1. Interessada: Procuradoria Regional do Trabalho 21ª Região.
3.2. Responsáveis: David Paulino do Nascimento (CPF XXX.004.704-XX), Elves Jone Santos Sampaio (CPF XXX.979.595-XX), Josemar de Vasconcelos Virgínio (CPF XXX.817.984-XX), Ney Faria Argolo (CPF XXX.750.315-XX) e Rodrigo Santos Silva Bastos (CPF XXX.508.365-XX).
3.3. Embargantes: David Paulino do Nascimento (CPF XXX.004.704-XX), Elves Jone Santos Sampaio (CPF XXX.979.595-XX), Josemar de Vasconcelos Virgínio (CPF XXX.817.984-XX), Ney Faria Argolo (CPF XXX.750.315-XX), Rodrigo Santos Silva Bastos (CPF XXX.508.365-XX) e Petróleo Brasileiro S/A (CNPJ 33.000.167/0001-01).

13.1. Ministros presentes: Ana Arraes (Presidente), Walton Alencar Rodrigues, Augusto Nardes, Aroldo Cedraz (Relator), Raimundo Carreiro, Bruno Dantas, Vital do Rêgo e Jorge Oliveira.
13.2. Ministro-Substituto convocado: Marcos Bemquerer Costa.
13.3. Ministros-Substitutos presentes: André Luís de Carvalho e Weder de Oliveira.

AROLDO CEDRAZ

Ministro Aroldo Cedraz.

Cuidam os autos originalmente de Representação autuada em atendimento ao item 9.3.1 do Acórdão 1063/2016-TCU-Plenário (peça 1) proferido por este Tribunal de Contas da União (TCU) no âmbito do TC Processo 037.357/2011-5 sob a relatoria do Ministro Raimundo Carreiro, com o objetivo de apurar a responsabilização dos agentes da Petróleo Brasileiro S.A. (Petrobras) envolvidos na contratação da Cooperativa dos Trabalhadores Metalúrgicos do Estado do Rio de Janeiro (Cootramerj) , o que acabou por caracterizar mera intermediação de mão de obra, resultando em prejuízos à aludida empresa estatal, que veio a ser condenada, no bojo da Ação Civil Pública 143600-68.2011.5.21.0007 (peças 41 a 43) , ao pagamento de indenização por dano moral coletivo no montante de R$ 500.000,00.
2. 	Foram instados a se defender em sede de audiência os Srs. Ney Faria Argolo e David Paulino do Nascimento, respectivamente Gerente-Geral e Gerente de Suporte Operacional da Refinaria Potiguar Clara Camarão (RPCC) à época da sobredita contratação, e os Srs. Elves Jone Santos Sampaio, Josemar de Vasconcelos Virgínio e Rodrigo Santos Silva Bastos, então integrantes da comissão de licitação daquela unidade de refino.
3.	Quando do julgamento de mérito desta Representação, acolhendo tese desenvolvida em pareceres uniformes pela Secretaria de Controle Externo de Aquisições Logísticas (Selog) às peças 92 a 94, este Tribunal de Contas da União (TCU) , sob minha relatoria, proferiu o Acórdão 610/2021-TCU-Plenário (peça 98) com o seguinte teor:
"9.1. rejeitar as razões de justificativa trazidas aos autos pelos Srs. Ney Faria Argolo e David Paulino do Nascimento, bem como parte daquelas apresentadas pelos Srs. Elves Jone Santos Sampaio, Josemar de Vasconcelos Virgínio e Rodrigo Santos Silva Bastos, aplicando-lhes a multa prevista no art. 58, inciso II, da Lei 8.443, de 16/7/1992, combinado com o art. 268, inciso II, do Regimento Interno-TCU, nos valores individuais abaixo especificados, fixando prazo de 15 (quinze) dias, a contar das notificações, para que cada responsável comprove perante este Tribunal, em consonância com o art. 214, inciso III, alínea "a", do Regimento Interno-TCU, o recolhimento da respectiva dívida aos cofres do Tesouro Nacional, atualizada monetariamente desde a data deste Acórdão até a do efetivo recolhimento, se for paga após o vencimento, na forma da legislação em vigor:
	Responsável
	Valor da multa

	Ney Faria Argolo
	R$ 10.000,00

	David Paulino do Nascimento
	R$ 6.500,00

	Elves Jone Santos Sampaio
	R$ 6.500,00

	Josemar de Vasconcelos Virgínio
	R$ 6.500,00

	Rodrigo Santos Silva Bastos
	R$ 6.500,00

9.2. autorizar, desde logo, nos termos dos arts. 26 e 28, inciso II, da Lei 8.443/1992:
9.2.1. o pagamento das dívidas referentes ao subitem 9.1 supra em até 36 (trinta e seis) parcelas mensais e consecutivas, se solicitado por qualquer dos responsáveis e se o processo não tiver sido remetido para cobrança judicial, fixando-se o vencimento da primeira em 15 (quinze) dias, a contar do recebimento da notificação, e o das demais a cada 30 (trinta) dias, devendo incidir sobre cada uma delas os encargos legais devidos, na forma prevista na legislação em vigor, sem prejuízo ao vencimento antecipado do saldo devedor em caso de não comprovação do recolhimento de qualquer parcela, conforme prevê o art. 217, § 2º, do Regimento Interno deste Tribunal;
9.2.2. a cobrança judicial das dívidas, caso não atendidas as notificações;
9.3. com fundamento no art. 250, inciso II, do Regimento Interno-TCU, determinar à estatal Petróleo Brasileiro S.A. que, quando da satisfação do pagamento da indenização por dano moral coletivo fixada pela Justiça do Trabalho, na esfera da Ação Civil Pública 143600-68.2011.5.21.0007:
9.3.1. promova, caso ainda não o tenha feito, as devidas apurações internas visando à reposição ao erário do prejuízo verificado nesta Representação, instalando, se for o caso, a competente tomada de contas especial, nos termos do art. 8º da Lei 8.443/1992;
9.3.2. no prazo de 60 (sessenta) dias contados do marco temporal estipulado acima no subitem 9.3 desta deliberação, informe a esta Corte de Contas os encaminhamentos adotados em cumprimento ao subitem 9.3.1 precedente;
9.4. apensar os presentes autos ao processo principal, TC Processo 037.357/2011-5, nos termos dos arts. 250, inciso I, e 169, inciso I, do Regimento Interno-TCU, combinados com o art. 36 da Resolução-TCU nº 259, de 7/5/2014, sem prejuízo ao monitoramento, pela Selog, das determinações ora expedidas pelo Tribunal;
9.5. dar ciência dessa decisão, mediante encaminhamento de cópia deste Acórdão, acompanhado do Relatório e do Voto que o fundamentam, aos responsáveis em epígrafe, à Petrobras e ao Procurador-Chefe da Procuradoria Regional do Trabalho 21ª Região."
4.	Irresignados com esse desfecho, os Srs. David Paulino do Nascimento, Elves Jone Santos Sampaio, Josemar de Vasconcelos Virgínio, Ney Faria Argolo e Rodrigo Santos Silva Bastoso vêm aos autos conjuntamente opor Embargos de Declaração (peça 110) em face do Acórdão 610/2021-TCU-Plenário, o mesmo tendo sido feito pela Petrobras (peça 115) .
5.	Os primeiros embargantes, após defenderem a tempestividade de seu recurso (peça 110, p. 1) , apresentam os seguintes argumentos:
"II - DAS OMISSÕES
II. 1 - Quanto à previsão no estatuto da COOTRAMERJ para os serviços licitados
O voto do r. Ministro Relator proferido no bojo do Acórdão 610/2021-TCU-Plenário, objeto do presente Embargos de Declaração, incorre em omissão ao não apresentar qualquer análise sobre o objeto social da COOTRAMERJ, conforme se lê no trecho abaixo em destaque:
9. Segundo destacou a Selog à peça 92, p. 7, item 32, nesse aresto, o eminente relator traz considerações sobre o dever de cautela do administrador, no contexto de participação de cooperativas em certames licitatórios, tendo o Tribunal decidido determinar à entidade promotora da licitação que:
9.3.1. nos futuros editais de licitação, defina a forma como os serviços serão prestados, nos seguintes moldes:
9.3.1.1. se, pela natureza da atividade ou pelo modo como é usualmente executada no mercado em geral, houver necessidade de subordinação jurídica entre o obreiro e o contratado, bem assim de pessoalidade e habitualidade, deve ser vedada a participação de sociedades cooperativas, pois, por definição, não existe vínculo de emprego entre essas entidades e seus associados;
10. Entendo, pois, que, diante da argumentação recursal apresentada contra a Cootramerj, a comissão de licitação da Refinaria Potiguar Clara Camarão deveria, no mínimo, ter investigado mais a fundo a situação jurídica e fiscal dessa licitante, o que permitiria facilmente concluir, por exemplo pela simples análise dos documentos juntados à peça 48, p. 90 e 115-122 dos presentes autos, que a cooperativa convidada a participar do Convite RNNE 0921648.11.8, além de ter área de ação restrita ao Estado do Rio de Janeiro, não detinha inscrição na atividade econômica pertinente ao objeto da licitação, o que veio a ocorrer somente cinco meses depois da carta convite do procedimento licitatório, ou seja, após a assinatura do contrato.
Nota-se que o aludido trecho enaltece que a COOTRAMERJ não possuía inscrição na atividade econômica pertinente ao objeto da licitação, qual seja, prestar 'serviços de limpeza, conservação e manutenção predial, jardinagem, limpeza industrial, limpeza de tanques, escavação e movimentação de terra com máquina, movimentação e elevação de cargas e pessoal'.
Todavia, diferente da sobredita afirmação, o Estatuto Social da cooperativa (Peça 48, p. 90) , prevê em seu artigo 2º, item I, o seguinte objetivo:
I - Prestação de serviços e fornecimento de mão-de-obra projeto e fabricação na área de metalurgia, estrutura metálica, construção e reparo naval, Off Shore, manutenção industrial e predial, trabalho embarcado, pintura industrial, refrigeração e eletro eletrônico, construção civil, limpeza e conservação predial, limpeza profunda e serviços afins.
Portanto, ao contrário dos argumentos utilizados no decisum, a cooperativa contratada, a teor do supratranscrito artigo 2º, item I, do seu Estatuto Social, encontrava-se regular na data da contratação, tendo o voto do r. Ministro Relator incorrido em omissão quanto à existência da previsão estatutária que autorizava a COOTRAMERJ prestar os serviços objeto do certame.
II.2 - Quanto à diligência dos gestores e aderência aos procedimentos da PETROBRAS.
O decisum ora recorrido aponta que os gestores supostamente teriam agido com erro grosseiro, o que caracterizaria culpa grave, nos seguintes termos:
11. Nesse contexto, conclui-se que a manutenção da mencionada cooperativa como participante do procedimento licitatório, ensejando sua subsequente contratação, não se revestiu das cautelas e análises necessárias para garantir a legalidade dessa decisão, cabendo, destarte, rejeitar, ainda que em parte, as razões de justificativa apresentadas pelos Srs. Elves Jone Santos Sampaio, Josemar de Vasconcelos Virgínio e Rodrigo Santos Silva Bastos e responsabilizar esses membros da comissão de licitação encarregada da condução do Convite RNNE 0921648.11.8 quanto à ilicitude que lhes é atribuída nesta Representação.
12. Trata-se, a meu ver, de ilicitude resultante de erro grosseiro, apta, portanto, a justificar a aplicação de multa aos responsáveis, em consonância com julgados deste Tribunal de Contas proferidos à luz do art. 28 do Decreto-Lei 4.657, de 4/9/1942 (Lei de Introdução às Normas do Direito Brasileiro - LINDB) , com a redação dada pela Lei 13.655, de 25/4/2018, a exemplo dos Acórdãos 2.872/2019, 2.659/2019, 957/2019, 2.924/2018, 2.860/2018 e 2.391/2018 de Plenário, 14.130/2019 e 2.699/2019 de 1ª Câmara e 11.762/2018 de 2ª Câmara, relatados, respectivamente, por mim e pelos Ministros André Luís de Carvalho, Augusto Nardes, José Múcio Monteiro, Augusto Sherman Cavalcanti, Benjamin Zymler, Walton Alencar Rodrigues, Vital do Rêgo e Marcos Bemquerer Costa.
13. Segundo esses precedentes, o erro grosseiro a que se refere o Decreto-Lei 4.657/1942 em seu art. 28 seria aquele que poderia ser percebido por pessoa com diligência abaixo do normal, ou seja, que seria evitado por pessoa com nível de atenção aquém do ordinário, consideradas as circunstâncias do caso concreto. Dito de outra forma, o erro grosseiro é o que decorreu de uma grave inobservância de um dever de cuidado, isto é, que foi praticado com culpa grave, situação que julgo se amoldar perfeitamente à conduta atribuída neste TC Processo 035.184/2018-3 aos Srs. Elves Jone Santos Sampaio, Josemar de Vasconcelos Virgínio e Rodrigo Santos Silva Bastos como membros da comissão de licitação da Refinaria Potiguar Clara Camarão.
Entretanto, a sobredita análise faz-se omissa quanto à decisão da manutenção da classificação da proposta da Cooperativa que, em última instância, adveio da autoridade superior, tratando-se de decisão instruída conjuntamente por 03 (três) pareceres do departamento jurídico da Petrobras, pelos posicionamentos da Comissão de Licitação e dos representantes da Refinaria - fatos e fatores que demonstram, inequivocamente, se tratar de decisão corporativa da Companhia e não uma ação isolada dos ora Embargantes.
A existência dessa cadeia de documentos internos produzidos com o objetivo de averiguar a legalidade do chamamento e classificação da COOTRAMERJ no presente certame demonstra que os Embargantes não agiram de forma descuidada, pelo contrário, constata-se que estes seguiram os procedimentos internos, tendo atuado de modo absolutamente diligente.
Em outros termos, a conduta dos ora Embargantes lastreou-se não apenas nas normas legais e corporativas vigentes à época, mas também nas análises e exames das áreas técnicas da Companhia, sendo esse o caso do pedido de esclarecimentos que a Comissão de Licitação fez a COOTRAMERJ quanto ao atendimento dos requisitos essenciais à sua caracterização como cooperativa, conforme o trecho destacado do respectivo Relatório da Comissão de Licitação, inserido no Doc. 10 das Razões de Justificativa, em textual:
3.2 - Em 03/05/2011, a Comissão de Licitação reuniu-se com os representantes da COOPERATIVA DOS TRABALHADORES METALÚRGICOS DO ESTADO DO RIO DE JANEIRO, para esclarecimento da proposta apresentada.
3.2.1 - Foram solicitados os seguintes esclarecimentos:
- Quanto à exequibilidade da proposta;
- Quanto à exequibilidade dos itens 4, 5 e 6 da Planilha de Preços Unitários;
- Se houve entendimento correto quanto aos Itens 9 e 11 da Planilha de Preços Unitários, tendo em vista que não serão utilizados continuamente;
- Se houve entendimento de todo o escopo do convite, primordialmente os requisitos de SMS e plano de saúde;
- Prazo mínimo necessário para uma eventual mobilização, filiação dos cooperados e disponibilização dos equipamentos, ferramentas e materiais de consumo;
- Se levou em consideração o item 2.3.1.1 da minuta do contrato: 'Utilizar-se, exclusivamente, de seus cooperados, para a realização dos serviços contratados'.
3.3 - A Licitante declarou o seguinte:
- Houve entendimento do escopo do convite e que levou em consideração na sua formação de preços as exigências de SMS e o plano de saúde;
- Os preços dos itens 4, 5 e 6 da Planilha de Preços Unitários são exequíveis;
- Utilizar-se-á exclusivamente de seus cooperados para a realização dos serviços contratados, conforme estabelece o item 2.3.1.1 da minuta do contrato;
- O prazo necessário para uma eventual mobilização, filiação dos cooperados e disponibilização dos equipamentos, ferramentas e materiais de consumo é de 10 dias;
- Houve entendimento correto dos itens 9 e 11 da Planilha de Preços Unitários.
Todavia, o voto do r. Ministro Relator proferido no bojo do Acórdão 610/2021-TCU-Plenário, objeto do presente Embargos de Declaração, omitiu-se e não apresentou nenhuma análise ou fundamentação acerca dessas evidências que, decerto, demonstram a higidez da conduta dos Embargantes.
II.3 - Quanto à impossibilidade de presunções de subordinação e quanto à 'parasubordinação'.
As Razões de Justificativa apresentadas pelos ora Embargantes, destacaram não ser possível vislumbrar subordinação nas atividades contratadas, pois o Contrato nº 0300.0068364.11.2, celebrado entre a PETROBRAS e a COOTRAMERJ, sequer chegou a ser executado.
Com efeito, para verificar a existência de subordinação far-se-ia necessário a execução do referido contrato - o que de fato jamais aconteceu posto que esse foi suspenso em seu primeiro dia de vigência - de modo que o potencial dano que se poderia causar, nunca se concretizou, quedando-se apenas potencial.
Em outro aspecto, as Razões de Justificativa também invocaram a Lei nº 12.690/12, onde o instituto da 'parassubordinação' encontra-se disciplinado, no qual se admite certo grau de coordenação nas relações entre os cooperados e o representante/coordenador da cooperativa quando necessário ao fiel e eficiente desempenho das atividades cooperativadas (inc. II do art. 4º c/c § 6º do art. 78) .
Isto posto, o Acórdão 610/2021-TCU-Plenário, objeto do presente Embargos, notadamente o voto do r. Ministro Relator, não apresentou qualquer consideração a respeito dos elementos fáticos e jurídicos da subordinação e da 'parasubordinação' e, devido a essa omissão, chegou à conclusão de que as condutas dos ora Embargantes deveriam ser punidas.
III -DA OBUSCURIDADE
III.1 - Quanto à menção ao processo TC nº Processo 035.184/2018-3
O voto do r. Ministro Relator proferido no bojo do Acórdão 610/2021-TCU-Plenário, objeto do presente Embargos de Declaração, incorre em obscuridade ao invocar o processo TC nº Processo 035.184/2018-3, conforme o trecho abaixo em destaque:
13. Segundo esses precedentes, o erro grosseiro a que se refere o Decreto-Lei 4.657/1942 em seu art. 28 seria aquele que poderia ser percebido por pessoa com diligência abaixo do normal, ou seja, que seria evitado por pessoa com nível de atenção aquém do ordinário, consideradas as circunstâncias do caso concreto. Dito de outra forma, o erro grosseiro é o que decorreu de uma grave inobservância de um dever de cuidado, isto é, que foi praticado com culpa grave, situação que julgo se amoldar perfeitamente à conduta atribuída neste TC Processo 035.184/2018-3 aos Srs. Elves Jone Santos Sampaio, Josemar de Vasconcelos Virgínio e Rodrigo Santos Silva Bastos como membros da comissão de licitação da Refinaria Potiguar Clara Camarão.
Sendo assim, não se faz possível compreender a razão para a citação do processo TC nº Processo 035.184/2018-3, pois o referido não versa sobre o mesmo objeto da representação julgada pelo Acórdão 610/2021-TCU-Plenário, ora embargado, além de não evolver Embargantes ou fazer alusão à posição jurisprudencial relevante, motivo pelo qual se faz importante esclarecer a sobredita menção." (peça 110, p. 2-8; constam outros destaques em negrito e sublinhado no original) 
6.	Com base nessa argumentação, os Srs. David Paulino do Nascimento, Elves Jone Santos Sampaio, Josemar de Vasconcelos Virgínio, Ney Faria Argolo e Rodrigo Santos Silva Bastoso assim concluem seus Declaratórios:
"Sendo assim, por todo o exposto, requer-se seja o presente recurso de Embargos de Declaração conhecido e, no mérito, provido, para que assim sejam sanadas as omissões e obscuridade que maculam o r. Acórdão 610/2021-TCU-Plenário, atribuindo-lhe os necessários efeitos infringentes, de modo a excluir todas as condenações impostas." (peça 110, p. 8) 
7.	A Petrobras, por sua vez, após tecer à peça 115, p. 1-3, breve resumo dos fatos abordados nesta Representação, apresenta como razões de seus Embargos os seguintes argumentos:
"Em 22/04/2020, foi expedida a Resolução-TCU nº 315, que dispõe sobre a elaboração de deliberações que contemplem medidas a serem tomadas pelas unidades jurisdicionadas no âmbito da Corte Federal de Contas.
O seu art. 14 dispõe que deve ser oportunizado 'aos destinatários das deliberações a apresentação de comentários sobre as propostas de determinação e/ou recomendação, solicitando, em prazo compatível, informações quanto às consequências práticas da implementação das medidas aventadas e eventuais alternativas'.
Já o subsequente art. 15 destaca que 'as propostas finais de deliberação devem considerar as manifestações das unidades jurisdicionadas e, em especial, justificar a manutenção das propostas preliminares caso apresentadas consequências negativas ou soluções de melhor custo-benefício'.
No caso concreto, conforme dito anteriormente, não foi conferida à Petrobras a possibilidade de se pronunciar formalmente acerca da determinação proposta pela Selog. Além disso, os memoriais apresentados não tiveram o condão de sanar tal ausência, haja vista que não foram considerados no julgado.
Ainda que o pronunciamento da unidade técnica tenha sido concluído anteriormente à norma em comento, vale registrar que o art. 14 da Lei nº 13.105/2015 (Novo Código de Processo Civil) destaca que a norma processual será aplicável imediatamente aos processos em curso.
Com base nesse dispositivo, o Tribunal já proferiu julgados em que entendeu válida a imediata aplicação de normas procedimentais para processos em andamento, tal qual se verifica no relatório do Acórdão 2183/2020-TCU-Plenário e no voto do Acórdão 4479/2020-TCU-Primeira Câmara:
Relatório do Acórdão 2183/2020-TCU-Plenário
17. Cabe alertar que as Instruções Normativas n.º 74/2015 e n.º 83/2018 estabelecem normas procedimentais, relativas à organização do processo de celebração de acordo de leniência pela administração pública federal, considerando o poder regulamentar conferido ao TCU pelo art. 3.º da Lei n.º 8.443/1992. Nos termos do art. 14 do CPC, que se aplica supletiva e subsidiariamente aos processos administrativos, a norma processual não retroagirá e será aplicável imediatamente aos processos em curso, respeitados os atos processuais praticados e as situações jurídicas consolidadas sob a vigência da norma revogada. Portanto, por esse dispositivo, não há óbice a que as regras da IN/TCU n.º 83/2018 possam ser aplicadas de imediato aos acompanhamentos instaurados na vigência da IN n.º 74/2015.
Voto do Acórdão 4479/2020-TCU-Primeira Câmara
22. Com relação ao argumento de que deve ser reconhecida a invalidade do débito tendo em vista que os normativos que regulam o processo administrativo da Ancine só foram criados em 2002, após ' (...) o presente processo estar em curso e recebendo captação (...) Algumas exigências presentes nem existiam à época do projeto', trago as seguintes considerações.
23. Como é cediço, as normas processuais têm aplicação imediata aos processos em curso. Tal preceito constava do art. 1.211 do Código de Processo Civil de 1973, estando atualmente expresso no art. 14 do código de 2015, in verbis: 'A norma processual não retroagirá e será aplicável imediatamente aos processos em curso, respeitados os atos processuais praticados e as situações jurídicas consolidadas sob a vigência da norma revogada'.
24. Dessa forma, considerando a aplicação subsidiária do CPC ao processo administrativo em geral, não vislumbro irregularidade na fundamentação e na condução processual da formação do débito em causa.
Desse modo, a mesma inteligência se aplica aqui, ou seja, a partir da sua expedição, as disposições da Resolução-TCU nº 315/2020 passaram a incidir imediatamente sobre o TC nº Processo 014.319/2016-0. Ademais, ante a ausência de acórdão, o que só se deu depois, ainda não havia uma situação jurídica consolidada a mitigar tal incidência.
Outro precedente relevante é o Acórdão 539/2021-TCU-Plenário, pelo qual o Tribunal possibilitou à Petrobras a oportunidade de se manifestar formalmente a respeito de proposta de determinação proferida pela Secretaria de Recursos (Serur) em sede de pedido de reexame, afinal, não lhe havia sido conferida tal possibilidade até então. Veja-se os trechos do voto e dispositivo abaixo:
6. Ao se encontrarem os autos no gabinete da Relatora anterior, Ministra Ana Arraes, a Petrobrás (peça 318) , com fundamento no art. 14 da Resolução TCU 315/2020, pleiteou oportunidade de se manifestar, em sede de oitiva, acerca da proposta da Serur de alteração do destinatário da determinação concernente à instauração de Paerid [processo administrativo específico de reparação integral do dano; art. 13 da Lei 12.846, de 1º/8/2013].
[...]
10. No tocante ao primeiro ponto, verifico que a proposta da Serur de redirecionamento, para a Petrobrás, da determinação para instauração de Paerid, anteriormente endereçada à CGU, contempla o provimento, neste particular, do pedido de reexame interposto por aquela Controladoria-Geral, no qual esse encaminhamento foi proposto por aquele órgão e constou do pleito ao final formulado naquele apelo.
11. Tal circunstância mostra que, na eventualidade de este Colegiado, nesta oportunidade, adotar o desfecho sugerido pela unidade técnica com respeito a este aspecto, será afetado interesse jurídico da Petrobrás, que, até o momento, não teve oportunidade de se integrar ao processo e dele efetivamente participar.
12. Além de tal peculiaridade ferir o princípio da paridade de tratamento, que assegura isonomia de oportunidades àqueles com interesses potencialmente conflitantes em determinado feito - como é a presente situação - o provimento do recurso, neste cenário, conferiria à Petrobrás, diante da ausência de oportunidade anterior de manifestação, o direito de ingressar com novo pedido de reexame, caso se sentisse prejudicada pelo direcionamento adotado por este Tribunal.
13. Assim, de modo a evitar esse descompasso processual, vislumbro como encaminhamento mais apropriado, neste instante, deferir o pleito da empresa, admiti-la nos autos e abrir-lhe prazo para que possa se manifestar, em sede de contrarrazões, acerca das alegações trazidas pela CGU em seu apelo.
[...]
ACORDAM os ministros do Tribunal de Contas da União, reunidos em sessão do Plenário, diante das razões expostas pelo Relator e com fundamento nos arts. 48 da Lei 8.443/1992 e 286 do Regimento Interno, em:
9.1. conhecer do pedido de reexame;
9.2. preliminarmente ao julgamento do mérito, deferir pleito da Petrobrás, admitir aquela empresa nos autos e conceder-lhe prazo de 15 (quinze) dias, a contar da notificação desta decisão, para manifestar-se, em sede de contrarrazões, acerca das alegações constantes do apelo interposto pela CGU;
Apesar de o art. 14 da Resolução-TCU nº 315/2020 não fazer referência a eventual proposição de deliberação emitida em âmbito recursal, a Petrobras valeu-se de sua previsão para requerer a manifestação formal nos autos, o que foi acolhido pelo TCU.
Tal fato implica reconhecer que a melhor hermenêutica impõe a aplicação das disposições do art. 14 da Resolução-TCU nº 315/2020 para qualquer situação em que não tenha havido prévia manifestação a respeito de uma proposta de determinação.
Somados a isso, na situação ora tratada, há ainda princípios que necessitam ser resguardados.
Por exemplo, a manifestação da Companhia atenderia aos princípios do contraditório e da ampla defesa, previstos no artigo 5º, inciso LV, da Constituição Federal e obrigatórios em processo administrativo.
Não só isso, a pretensão da Petrobras também acabaria por conferir maior eficácia à auditoria conduzida pela Corte Federal de Contas, relacionando-se ao princípio da eficiência consubstanciado no art. 37 da Constituição Federal e que se traduz na busca do 'maior benefício com o menor custo'.
Isso porque o princípio da eficiência no presente feito só seria plenamente alcançado com a oitiva prévia da Companhia, permitindo ao TCU a obtenção de maiores subsídios para a elaboração de uma decisão mais equânime e efetiva.
Como aduz Fredie Diddier, o princípio da eficiência é uma verdadeira norma jurídica com fundamento constitucional, impondo limites à atuação dos sujeitos do processo, bem como lhes aponta condutas. Desse modo, mesmo na condução processual, dito princípio deve ser observado, tal qual pontua o art. 8º do Novo Código de Processo Civil.
Adicionalmente, a alocação de recursos visando promover uma apuração que pode se mostrar improdutiva vai de encontro ao desempenho célere e eficaz da atuação administrativa, bem como, por decorrência, ao princípio da economicidade.
Portanto, ao não conferir à Petrobras a oportunidade de se manifestar a respeito de proposta de determinação, em desacordo com norma do TCU e com princípios constitucionais e da administração pública, o presente acórdão acaba por ser omisso, justificando este recurso de Embargos de Declaração.
Outrossim, verifica-se a necessidade da excepcional incidência de efeitos infringentes, conforme ensina enunciado emitido no bojo do Acórdão 290/2006-TCU-Plenário: 'o caráter infringente dos embargos de declaração é excepcional e incide normalmente quando se tratar de recurso com o objetivo de suprir omissão ou de eliminar contradição.'
Afinal, com o intuito de suprimir a omissão detectada, faz-se necessária a alteração do item 9.3 e dos subitens 9.3.1 e 9.3.2 do Acórdão 610/2021-TCU-Plenário, a fim de que a nova redação promova oitiva da Petrobras para que se manifeste a respeito da determinação que fora proposta pela Selog." (peça 115, p. 3-7) 
8.	Respaldada nessa argumentação, a Petrobras encerra seus Aclaratórios nos seguintes termos:
"Em virtude do todo exposto, a Petrobras vem, com a devida vênia, requerer, inicialmente, o conhecimento dos presentes Embargos de Declaração com seus efeitos suspensivos no que tange ao item 9.3 e aos subitens 9.3.1 e 9.3.2 do Acórdão 610/2021-TCU-Plenário.
Já relativamente ao mérito, pede-se que seja sanada omissão no sentido de não ter sido conferida à Petrobras a oportunidade de se manifestar a respeito da proposta de determinação elaborada pela Selog e que acabou sendo acolhida pelo Plenário, em desacordo com norma do TCU e com princípios constitucionais e da administração pública.
Bem por isso, solicita-se efeitos infringentes, a fim de que a nova redação promova oitiva à Companhia para que se pronuncie acerca da determinação que fora proposta pela unidade técnica.
Sendo essas as considerações julgadas pertinentes, aproveita-se o ensejo para renovar protestos de elevadas estima e consideração." (peça 115, p. 8) 
	É o Relatório.

8.1. Ozéas da Silva Melo (OAB/RJ 113.647), representando a Cooperativa dos Trabalhadores Metalúrgicos do Estado do Rio de Janeiro Ltda. (procuração à peça 5);
8.2. Taísa Oliveira Maciel (OAB/RJ 118.488) e outros, representando a Petrobras (procurações e substabelecimentos às peças 10, 21 a 23, 27, 113 e 114); e
8.3. Carlos Roberto Siqueira Castro (OAB/DF 20.015), Mariana Macedo Pessanha Fernandes (OAB/RJ 158.482) e outros, representando Ney Faria Argolo (procurações às peças 37 e 39), Rodrigo Santos Silva Bastos (procuração à peça 87), Josemar de Vasconcelos Virgínio (procuração à peça 88), David Paulino do Nascimento (procuração à peça 89) e Elves Jone Santos Sampaio (procuração à peça 90).

Não atuou.

REPRESENTAÇÃO. PETROBRAS. CONTRATAÇÃO DE COOPERATIVA COMO MERA INTERMEDIADORA DE MÃO DE OBRA, RESULTANDO EM PREJUÍZOS À ALUDIDA EMPRESA ESTATAL. AFRONTA INJUSTIFICADA À JURISPRUDÊNCIA DESTE TRIBUNAL DE CONTAS E DA JUSTIÇA TRABALHISTA. AUDIÊNCIA DOS RESPONSÁVEIS. RAZÕES DE JUSTIFICATIVA REJEITADAS, AINDA QUE EM PARTE. APLICAÇÃO DE MULTA PECUNIÁRIA AOS AGENTES ENVOLVIDOS. (ACÓRDÃO 610/2021-TCU-PLENÁRIO). EMBARGOS DE DECLARAÇÃO OPOSTOS EM FACE DESSA DECISÃO. INEXISTÊNCIA DE QUAISQUER DOS VÍCIOS ALEGADOS. EMBARGOS CONHECIDOS, PORÉM REJEITADOS QUANTO AO MÉRITO. PRESTAÇÃO DE ESCLARECIMENTO AOS EMBARGANTES ACERCA DA OCORRÊNCIA DE ERRO MATERIAL NO VOTO CONDUTOR DA DELIBERAÇÃO EMBARGADA.

REPRESENTAÇÃO (REPR)

não atuou.

Conforme consignado no Relatório precedente, trata-se de Embargos de Declaração opostos pelos Srs. David Paulino do Nascimento, Elves Jone Santos Sampaio, Josemar de Vasconcelos Virgínio, Ney Faria Argolo e Rodrigo Santos Silva Bastoso (peça 110) e pela Petróleo Brasileiro S/A - Petrobras (peça 115) em face do Acórdão 610/2021-TCU-Plenário (peça 98) , mediante o qual este Tribunal de Contas da União (TCU) , sob minha relatoria, ao apreciar estes autos de Representação, assim decidiu:
"9.1. rejeitar as razões de justificativa trazidas aos autos pelos Srs. Ney Faria Argolo e David Paulino do Nascimento, bem como parte daquelas apresentadas pelos Srs. Elves Jone Santos Sampaio, Josemar de Vasconcelos Virgínio e Rodrigo Santos Silva Bastos, aplicando-lhes a multa prevista no art. 58, inciso II, da Lei 8.443, de 16/7/1992, combinado com o art. 268, inciso II, do Regimento Interno-TCU, nos valores individuais abaixo especificados, fixando prazo de 15 (quinze) dias, a contar das notificações, para que cada responsável comprove perante este Tribunal, em consonância com o art. 214, inciso III, alínea "a", do Regimento Interno-TCU, o recolhimento da respectiva dívida aos cofres do Tesouro Nacional, atualizada monetariamente desde a data deste Acórdão até a do efetivo recolhimento, se for paga após o vencimento, na forma da legislação em vigor:
	Responsável
	Valor da multa

	Ney Faria Argolo
	R$ 10.000,00

	David Paulino do Nascimento
	R$ 6.500,00

	Elves Jone Santos Sampaio
	R$ 6.500,00

	Josemar de Vasconcelos Virgínio
	R$ 6.500,00

	Rodrigo Santos Silva Bastos
	R$ 6.500,00

9.2. autorizar, desde logo, nos termos dos arts. 26 e 28, inciso II, da Lei 8.443/1992:
9.2.1. o pagamento das dívidas referentes ao subitem 9.1 supra em até 36 (trinta e seis) parcelas mensais e consecutivas, se solicitado por qualquer dos responsáveis e se o processo não tiver sido remetido para cobrança judicial, fixando-se o vencimento da primeira em 15 (quinze) dias, a contar do recebimento da notificação, e o das demais a cada 30 (trinta) dias, devendo incidir sobre cada uma delas os encargos legais devidos, na forma prevista na legislação em vigor, sem prejuízo ao vencimento antecipado do saldo devedor em caso de não comprovação do recolhimento de qualquer parcela, conforme prevê o art. 217, § 2º, do Regimento Interno deste Tribunal;
9.2.2. a cobrança judicial das dívidas, caso não atendidas as notificações;
9.3. com fundamento no art. 250, inciso II, do Regimento Interno-TCU, determinar à estatal Petróleo Brasileiro S.A. que, quando da satisfação do pagamento da indenização por dano moral coletivo fixada pela Justiça do Trabalho, na esfera da Ação Civil Pública 143600-68.2011.5.21.0007:
9.3.1. promova, caso ainda não o tenha feito, as devidas apurações internas visando à reposição ao erário do prejuízo verificado nesta Representação, instalando, se for o caso, a competente tomada de contas especial, nos termos do art. 8º da Lei 8.443/1992;
9.3.2. no prazo de 60 (sessenta) dias contados do marco temporal estipulado acima no subitem 9.3 desta deliberação, informe a esta Corte de Contas os encaminhamentos adotados em cumprimento ao subitem 9.3.1 precedente;
9.4. apensar os presentes autos ao processo principal, TC Processo 037.357/2011-5, nos termos dos arts. 250, inciso I, e 169, inciso I, do Regimento Interno-TCU, combinados com o art. 36 da Resolução-TCU nº 259, de 7/5/2014, sem prejuízo ao monitoramento, pela Selog, das determinações ora expedidas pelo Tribunal;
9.5. dar ciência dessa decisão, mediante encaminhamento de cópia deste Acórdão, acompanhado do Relatório e do Voto que o fundamentam, aos responsáveis em epígrafe, à Petrobras e ao Procurador-Chefe da Procuradoria Regional do Trabalho 21ª Região."
2.	Quanto à admissibilidade dos Embargos em tela, considero-os dignos de conhecimento, eis que preenchidos os requisitos de admissibilidade constantes do art. 34 da Lei Orgânica deste Tribunal, combinado com o art. 287 do Regimento Interno desta Casa.
3.	Relativamente ao mérito, esclareço, de antemão, que, dos diversos argumentos aduzidos pelos embargantes, limitar-me-ei a enfrentar somente os que fazem verdadeira referência a possíveis omissões, contradições ou obscuridades no Acórdão 610/2021-TCU-Plenário, haja vista o escopo restrito da espécie recursal em tela, que não se presta à apreciação de questões outras que não a existência desses vícios.
4.	Ademais, não custa destacar que a contradição a ser sanada via aclaratórios é a contida no próprio julgado, como a existência de afirmação conflitante nos fundamentos da decisão ou entre esta e o voto que a respalda, não havendo espaço, nessa estreita via recursal, para análise de argumentos sobre contradição entre o acórdão atacado e a jurisprudência, a doutrina, o ordenamento jurídico ou outras deliberações do TCU.
- II -
5.	Dito isso, ressalto que as três principais linhas argumentativas dos primeiros embargantes, Srs. David Paulino do Nascimento, Elves Jone Santos Sampaio, Josemar de Vasconcelos Virgínio, Ney Faria Argolo e Rodrigo Santos Silva Bastoso, identificadas pelos subitens II.1, II.2 e II.3 de seus Embargos (peça 110, p. 2-7) , caracterizam nada mais que mero inconformismo desses recorrentes em relação ao desfecho processual consignado no Acórdão 610/2021-TCU-Plenário, eis que abordam matéria de fundo expressamente analisadas na instrução de peça 92, elaborada pela Secretaria de Controle Externo de Aquisições Logísticas (Selog) e incorporada de maneira explícita como minhas próprias razões de decidir, conforme se depreende do item 4, in fine, do Voto condutor do Acórdão 610/2021-TCU-Plenário (peça 99, p. 1) .
6.	Em respaldo a essa afirmação, peço vênias para colacionar abaixo alguns trechos da referida instrução, todos devidamente transcritos no Relatório de peça 100 que precede e fundamenta a deliberação ora embargada:
"EXAME TÉCNICO
 (...) 
I - Irregularidade do procedimento de contratação da Cootramerj e da aderência aos pareceres jurídicos e decisão judicial
16. Após demonstrar a tempestividade das razões de justificativa aduzidas e apresentar um breve histórico processual, os responsáveis, por meio de seus advogados, alegam, em suma, que (peça 70, p. 4-11) :
 (...) 
f) a comissão de licitação, no âmbito do recurso apresentado pela empresa Adlim -Terceirização em Serviços Ltda., que requeria a desclassificação da proposta apresentada pela Cootramerj, solicitou ao setor jurídico da Petrobras manifestação quanto à possibilidade de participação de cooperativas nos certames da companhia (peça 77) . O parecer jurídico emitido orientou a manter a classificação da Cootramerj e salientou que a desclassificação da cooperativa significaria aumento imotivado dos valores envolvidos na contratação (peça 78) . Inclusive, a circular que noticiou a negativa de provimento ao referido recurso fez menção ao fato de que a decisão denegatória foi 'amparada em parecer do Jurídico da Petrobras' (peça 79) ;
g) a decisão da manutenção da classificação da proposta da Cootramerj foi tomada pela autoridade superior, o Gerente Geral da Regional Norte-Nordeste dos Serviços Compartilhados, conforme consta na referida circular (peça 79) . Essa decisão, os pareceres do departamento jurídico da Petrobras e os posicionamentos da comissão de licitação e dos representantes da Refinaria demonstram tratar-se de um entendimento corporativo da empresa e não uma ação isolada dos justificantes;
h) a comissão de licitação, diligentemente, chamou a Cootramerj para esclarecimentos, indagando-a sobre o atendimento aos requisitos essenciais à sua caracterização como cooperativa, conforme relatório emitido pela referida comissão (peça 80) ;
i) os pareceres jurídicos RN-CE 741/2011 (peça 81) e RN-CE 858/2011 (peça 82) , emitidos posteriormente à interrupção do serviço e assinados por advogados distintos daqueles que assinaram o parecer relativo ao recurso, reafirmam ter sido escorreita a decisão da comissão de licitação, apontando inclusive não haver até aquele momento qualquer irregularidade relativa à contratada;
j) os atos praticados pelos gestores da Petrobras estariam lastreados nas normas legais e corporativas vigentes à época e nas opiniões elaboradas pelas áreas técnicas. As condutas perpetradas pelos responsáveis elencados nesta representação não resultaram de atos de discricionariedade inerente aos seus cargos; tais ações eram absolutamente impessoais e subordinadas às orientações já consolidadas no âmbito da companhia;
 (...) 
m) não se poderia exigir outra conduta dos responsáveis, senão a autorização da participação da Cootramerj no certame, considerando: o arcabouço legal e normativo existente, especialmente a parassubordinação admitida entre o cooperado e a cooperativa; a garantia constitucional do devido processo administrativo; a existência de parecer jurídico pela manutenção da cooperativa na licitação; e a orientação corporativa; e
 (...) 
Análise
 (...) 
26. No que tange às justificativas sintetizadas no item 16, 'f' a 'j', tem-se que a existência de parecer técnico e/ou jurídico não exime os agentes públicos arrolados de responsabilidade.
27. Com efeito, este Tribunal possui entendimento firmado no sentido de que a responsabilidade do gestor (no caso concreto, também dos membros da comissão de licitação) não é afastada nesse caso, pois a ele cabe a decisão sobre a prática do ato administrativo eventualmente danoso ao erário (Acórdão 2806/2014-TCU-Plenário, Relator José Jorge; 2.871/2014-TCU-Plenário, Relator José Jorge; 2.904/2014-TCU-Plenário, Relator Marcos Bemquerer; 341/2015-TCU-Plenário, Relator Raimundo Carreiro; 1001/2015-TCU-Plenário, Relator Benjamin Zymler e 2.790/2019-TCU-2ª Câmara, Relator André de Carvalho) .
28. O fato de ter agido com respaldo em pareceres técnicos e/ou jurídicos não tem força para impor ao administrador a prática de um ato manifestamente irregular, uma vez que a ele cabe, em última instância, decidir sobre a conveniência e a oportunidade de praticar atos administrativos, principalmente os concernentes a contratações, que podem gerar pagamentos.
29. O fato de o administrador seguir pareceres técnicos e jurídicos não significa que os atos praticados não serão reprovados pelo Tribunal. Em regra, pareceres técnicos e jurídicos não vinculam os gestores, os quais têm obrigação de analisar a correção e a suficiência do conteúdo desses documentos.
30. Nessa linha, o agente público, ao seguir orientação de pareceres técnicos e jurídicos, deve verificar se o posicionamento externado está devidamente fundamentado, se defende tese aceitável e se está alicerçado em lição de doutrina ou de jurisprudência, sob pena de responder perante o TCU pela prática de atos irregulares (Acórdão 2706/2009-TCU-Plenário, da relatoria do Ministro Walton Alencar) . No caso concreto, constata-se que os pareceres mencionados nem mesmo se reportam aos pontos principais das irregularidades objeto da audiência (descumprimento da jurisprudência indicada e evidências de irregular intermediação de mão de obra) .
31. Ademais, vê-se que, no bojo do recurso administrativo interposto no curso da licitação, questionando a classificação da proposta da Cootramerj no certame, foi feita alusão a entendimento desta Corte expresso no Acórdão 1815/2003-TCU-Plenário, da relatoria do Ministro Benjamin Zymler (peça 44, p. 134) .
32. Nesse aresto, o eminente Relator traz considerações sobre o dever de cautela do administrador, no contexto de participação de cooperativas em certames licitatórios, tendo o Tribunal decidido determinar à entidade promotora da licitação que:
9.3.1. nos futuros editais de licitação, defina a forma como os serviços serão prestados, nos seguintes moldes:
9.3.1.1. se, pela natureza da atividade ou pelo modo como é usualmente executada no mercado em geral, houver necessidade de subordinação jurídica entre o obreiro e o contratado, bem assim de pessoalidade e habitualidade, deve ser vedada a participação de sociedades cooperativas, pois, por definição, não existe vínculo de emprego entre essas entidades e seus associados;
 (...) 
33. Diante desse fato, esperava-se que a comissão de licitação investigasse mais a fundo a situação jurídica e fiscal da Cootramerj, ocasião em que ficaria patente que houvera convite à cooperativa (peça 48, p. 2-3 c/c p. 90 e 115-122) :
a) cuja área de ação se restringia ao Estado do Rio de Janeiro; e
b) sem que tivesse inscrição na atividade econômica pertinente ao objeto da licitação, inscrição essa que ocorreu somente cinco meses depois da carta convite do procedimento licitatório, após a assinatura do contrato.
34. Falou-se, anteriormente, do dever do exame da documentação da Cootramerj por ocasião da contratação, por parte dos gestores responsáveis pela pactuação. 
35. Nesse contexto, conclui-se que a decisão de manutenção da empresa como participante do procedimento licitatório e de sua posterior contratação não se revestiu das cautelas e análises necessárias para garantir a legalidade e a economicidade do ato, não sendo possível, portanto, acatar os argumentos em tela. Mantem-se, portanto, a indicação da responsabilidade dos membros da comissão de licitação e dos gestores incumbidos da contratação quanto à ocorrência em foco.
36. No que concerne ao item 16, 'k', supra, especificamente sobre a tutela antecipada negada pela 8ª Vara Cível da Comarca de Natal, no âmbito de ação ordinária impetrada pela empresa Adlim-Terceirização em Serviços Ltda., observa-se que a decisão judicial (peça 83) não abordou as especificidades das irregularidades objeto da audiência em comento (por exemplo, não há menção quanto aos indícios da intermediação de mão de obra subordinada) , ou seja, os juízos ali exarados foram baseados em pressupostos distintos dos tratados nesta representação e não levaram em consideração, portanto, a jurisprudência consolidada do TCU a respeito da matéria.
37. Assim, a decisão específica apontada pela defesa não tem o condão de justificar a afirmação de que a jurisprudência acerca da irregularidade na contratação de cooperativas, nos termos abordados nesta representação, não seria firme na seara jurídica da época.
 (...) 
II - Participação de cooperativas em certames licitatórios
40. Resume-se, a seguir, a argumentação da defesa relativa ao tópico 'Da participação de cooperativas em certames licitatórios' (peça 70, p. 11-22) : 
 (...) 
b) não se pode presumir a existência de subordinação na realização das atividades contratadas (vínculo esse percebido nos mencionados julgados do TCU) , até porque o Contrato 0300.0068364.11.2, celebrado entre a Petrobras e a Cootramerj, sequer foi executado, encontrando-se suspenso desde o seu primeiro dia, em virtude de decisão liminar prolatada nos autos do Processo 0007899-37.2011.8.20.0000, pela 1ª Câmara Cível do Tribunal de Justiça do Estado do Rio Grande do Norte;
c) a própria instrução elaborada no bojo do TC Processo 037.357/2011-5, processo originário deste, seria clara ao analisar os argumentos ventilados pelos jurisdicionados, quando, em seu item 52 (transcrito esse item e o 54 - peça 70, p. 14-15) , reconheceu não haver subordinação como condição intrínseca à prestação de serviços de limpeza, conservação e manutenção predial;
d) a contratação de uma cooperativa só poderia ensejar proibição naqueles casos concretos em que restasse demonstrada, inequivocamente, a existência de vínculo de subordinação entre cooperados, o que só poderia ser aferido durante a execução contratual, o que de fato não aconteceu. A existência de subordinação não passou da esfera potencial, jamais se concretizando, visto que o contrato foi suspenso em seu primeiro dia de vigência;
 (...) 
g) as cooperativas gozam de liberdade para a escolha do escopo de suas atividades, tal como já dispunha o art. 5º da Lei 5.762/1971, encampado pela Lei 12.690/2012. Assim, não haveria óbice à execução dos serviços contratados, pois o disposto no inciso I do art. 2º do Estatuto Social da Cootramerj (v. peça 44, p. 24) define objetivo social condizente com o escopo das atividades pactuadas. Ademais, a própria Lei 12.690/2012, ao disciplinar o instituto da 'parassubordinação' (inciso II do art. 4º c/c § 6º do art. 7º) , admitiu a existência de certo grau de coordenação necessariamente existente nas relações entre os cooperados e o representante/coordenador da cooperativa (citado também entendimento do Ministro Ives Gandra M. Filho sobre o tema) ;
 (...) 
Análise
41. Quanto ao contido nas letras 'a', 'b' e 'd', retro, constata-se que essas argumentações também foram trazidas no âmbito do TC Processo 037.357/2011-5 e não foram acolhidas na análise efetuada pela unidade técnica. Transcreve-se, a seguir, o exame ali exposto sobre a matéria (peça 99 daqueles autos) , expressando-se a concordância com os seus termos:
80. Sem dúvida, nos autos do TC Processo 015.242/2011-0, que tratou de Representação formulada pelo MPT 21ª Região, examinou-se a contratação da Cooperativa Nacional de Transporte Terrestre - Coomap ¿ pela Petrobras, tendo por objeto a locação de veículos leves e utilitários.
81. Já de início, muito embora o MPT tenha apontado a existência de irregularidades e de subordinação naqueles autos, o que se observa é que o objeto do contrato foi diverso do tratado nos presentes autos. Conforme se pode observar do trecho do Voto do Ministro-Relator do Acórdão 1815/2003-TCU-Plenário, transcrito no item 16 desta instrução, no Termo de Conciliação Judicial firmado pela União e pelo Ministério Público do Trabalho, alínea 'o', há vedação para a contratação, por meio de cooperativa, de serviços de motorista, no caso de os veículos serem fornecidos pelo próprio órgão licitante. Na contratação da Coomap, o objeto foi a contratação de locação de veículos leves e utilitários, ou seja, não se contratou motoristas, mas veículos. Isto, por si só, a princípio, afastaria a presunção de vedação com base no já mencionado Termo de Conciliação Judicial. 
82. Ademais, no caso concreto, a Justiça Trabalhista teria entendido pela não configuração de subordinação.
83. A Justiça do Trabalho trata das relações trabalhistas. Esta Corte trata da aplicação dos recursos públicos federais, sob as mais diversas modalidades, incluindo, neste caso, a realização de licitações e contratações. É certo que a jurisprudência deste Tribunal, bem como a do STJ e a da Justiça do Trabalho, entendem que é vedada a contratação de cooperativas para a prestação de serviços que, por sua natureza, exijam subordinação. Ou seja, muito embora a Justiça do Trabalho, na maioria das vezes, seja instada a se pronunciar após a ocorrência do fato, a esta Corte compete, em sendo possível, coibir a ocorrência de irregularidades. Não faz sentido deixar a irregularidade ser cometida para, depois, avaliar o caso concreto.
84. A jurisprudência deste Tribunal é assente acerca da vedação de contratação de cooperativas para a prestação de serviços que, pela forma como usualmente são prestados no mercado em geral, exijam subordinação. Ademais, constou do multicitado Termo de Conciliação Judicial que, no caso de serviços de limpeza, haveria vedação à contratação.
85. Além de a jurisprudência ser clara a respeito, e muito embora alguns casos possam estar sujeitos a dúvidas (por exemplo, um motorista pode atuar como empregado ou autônomo) , entende-se que, no caso de serviços de limpeza, manutenção e conservação predial não é comum, no mercado, pessoas prestarem tais serviços como autônomos. O que distingue um cooperado de um empregado é o fato de que ele, de fato e de direito, atua de forma autônoma, é prestador de serviços, não recebe ordens (muito embora possa haver supervisão e orientações acerca dos serviços) , e de que não deve ser captado no mercado, pois já integra a cooperativa. Não passou a integrar a cooperativa porque esta ganhou uma licitação, mas dela já era integrante. Associou-se de forma voluntária, porquanto não pressionado pela possível perda de seu emprego anterior.
86. Assim, não deve ser acolhida a alegação da Petrobras de que somente se pode verificar a existência de subordinação no caso concreto.
 (...) 
57. No que respeita aos dispositivos da Lei 12.690/2012, tem-se a comentar, inicialmente, que o instituto da 'parassubordinação' (que constaria do inciso II do art. 4º c/c § 6º do art. 7º da referida lei) não vai de encontro ao aludido posicionamento desta Corte que se consolidou com a edição da referida Súmula 281, vale dizer, a coordenação prevista no citado dispositivo legal não é incompatível com a vedação à contratação de serviços que, pela sua natureza, ou pelo modo como são usualmente executados no mercado em geral, exigem a subordinação jurídica entre o obreiro e o contratado (bem como pessoalidade e habitualidade) , até porque a intermediação de mão de obra subordinada, na esfera da cooperativa de trabalho, também é vedada pelo art. 5º da indigitada lei."
7.	Desse excerto do Relatório que precede e fundamenta o Acórdão 610/2021-TCU-Plenário, depreende-se que, sob pretexto de estarem buscando o saneamento de supostas omissões artificialmente inseridas em teses desenvolvidas no referido recurso, os primeiros embargantes almejam, na verdade, rediscutir o mérito do Acórdão 610/2021-TCU-Plenário, o que, segundo consignado alhures, não se coaduna com a via estreita dos embargos, segundo pacífica jurisprudência pátria.
8.	Nesse sentido, cito os Acórdãos 2.391/2019, 2.928/2019, 2.690/2019, 2.170/2019, 2.909/2017, 2.608/2017 e 2.367/2017 proferidos pelo Plenário desta Corte de Contas, este último de minha relatoria e os demais relatados pelos Ministros Augusto Nardes, Benjamin Zymler, Ana Arraes, Raimundo Carreiro, André Luís de Carvalho e Augusto Sherman Cavalcanti, respectivamente, podendo ser mencionados também alguns precedentes do Supremo Tribunal Federal, quais sejam, ACO 1062 AgR-ED-ED/DF de 20/4/2017, Inq 3983 ED/DF de 2/6/2016 e ACO 312 ED/BA de 7/10/2015, todos de Plenário, relatores os Ministros Edson Fachin, Teori Zavascki e Luiz Fux.
9.	Diante disso, em consonância com o que ressaltei no início deste Voto, abstenho-me de enfrentar as três principais linhas argumentativas desenvolvidas pelos primeiros embargantes, cabendo, por conseguinte, conhecer os Embargos de Declaração em tela e rejeitá-los quanto ao mérito, sem prejuízo ao reconhecimento - não como obscuridade, mas como mero erro material -, da equivocada referência feita ao TC Processo 035.184/2018-3 no item 13 do Voto condutor do Acórdão 610/2021-TCU-Plenário, quando, na verdade, eu estava me referindo a este TC Processo 014.319/2016-0.
10.	No que diz respeito aos argumentos apresentados pela Petrobras em seus Declaratórios (peça 115) , observo também se tratar de mero inconformismo da unidade jurisdicionada em face do decisum embargado, pois a determinação a ela expedida encontra-se clara e devidamente fundamentada ao final da instrução de peça 92 (p. 16, itens 77 e 78) , transcrita no Relatório de peça 100 que precede e fundamenta o Acórdão 610/2021-TCU-Plenário e expressamente incorporada às razões de decidir deste relator (peça 99, p. 1, item 4, in fine) .
11.	Não há que se falar, destarte, em omissões, obscuridades ou contradições na deliberação embargada capazes de justificar o provimento do recurso em apreço.
12.	Permito-me, de todo modo, esclarecer à Petrobras que as disposições normativas por ela invocadas com base na Resolução-TCU 315, de 22/4/2020, não contam com o amplo alcance pretendido pela estatal, especialmente por se tratar de determinação formulada em absoluta aderência ao art. 8º da Lei 8.443, de 16/7/1992, para apurações no âmbito interno da aludida entidade voltadas à reposição de possível prejuízo causado ao erário.
13.	Providências dessa espécie - legalmente impostas, diga-se de passagem, às autoridades administrativas competentes, conforme art. 8º acima referenciado - são constantemente exigidas pelo TCU de suas unidades jurisdicionadas e, diferentemente do que sustenta a Petrobras, não dependem de manifestação prévia dessas unidades.
14.	Pensar de maneira diversa levaria, por exemplo, à necessidade de se oportunizar apresentação de comentários por parte dos mais diversos órgãos e entidades da Administração Pública Federal destinatários de determinações no bojo de processos em que o TCU aprecia atos de admissão, aposentadoria e pensão, hipótese obviamente absurda à luz do princípio da duração razoável do processo.
15.	Não há, portanto, o que se prover, com as devidas escusas, nos argumentos trazidos aos autos pela segunda embargante.
	Ante o exposto, VOTO pela adoção da minuta de acórdão que ora submeto à apreciação deste Colegiado.
TCU, Sala das Sessões, em 18 de agosto de 2021.
AROLDO CEDRAZ 
Relator